【裁判字號】    96,訴,320
【裁判日期】    970331
【裁判案由】    分割共有物
【裁判全文】
臺灣雲林地方法院民事判決               96年度訴字第320號
原      告    宙○
訴訟代理人    林金陽律師
被      告    天○○
訴訟代理人    己○○
被      告    酉○
訴訟代理人    Ｆ○○
被      告    Ｂ○○
              Ｅ○○
上二人共同
訴訟代理人    丙○○
被      告    地○○
                          之1.
              巳○○
                          巷1.
              子○○
                          巷2.
兼上三人共同
訴訟代理人    丑○○
被      告    辛○○
                          4號.
              壬○○
              丁○○
                          巷3.
兼上二人共同
訴訟代理人    辰○
被      告    玄○○
              戊○○
              申○○○
兼上三人共同
訴訟代理人    亥○○
被      告    乙○○
              癸○○
              卯○○
兼上一人
訴訟代理人    寅○○
被      告    未○○
兼訴訟代理人  午○○○
被      告    黃○
兼訴訟代理人  戌○
被      告    財團法人天主教甲○○○○○○
法定代理人    宇○○
訴訟代理人    Ａ○○
被      告    Ｄ○○
              Ｃ○○
上二人共同
訴訟代理人  施登煌律師
上列當事人間請求分割共有物事件，本院於民國97年3 月14日言
詞辯論終結，判決如下：
    主      文
兩造共有坐落雲林縣虎尾鎮○○○段三五一地號、地目建、面積
五六七一平方公尺土地，同段三五一之一地號、地目建、面積二
○七三平方公尺土地，其分割方法如附圖一戊案，即雲林縣虎尾
地政事務所民國九十七年一月七日複丈成果圖所示：
(一)A 部分面積六九八平方公尺及W 部分面積一一○點八五平方公
  尺，均分歸被告Ｂ○○、Ｅ○○取得，並按應有部分各二分之
  一比例保持共有。
(二)B 部分面積一八九點七一平方公尺，分歸被告酉○取得。
(三)C 部分面積七三點九六平方公尺、M 部分面積一四六點六三平
  方公尺、O 部分面積六四二點三六平方公尺及Y 部分面積三四
  七點八六平方公尺，均分歸被告Ｄ○○、Ｃ○○取得，並按應
  有部分各二分之一比例保持共有。
(四)D 部分面積二二五點六平方公尺及N 部分面積五○四點六八平
  方公尺，均分歸原告宙○取得。
(五)E 部分面積一五八點八八平方公尺分歸被告辰○取得。
(六)F 部分面積二一七點八七平方公尺及V 部分面積一六一點五五
  平方公尺，均分歸被告未○○、午○○○取得，並按應有部分
  各二分之一比例保持共有。
(七)G 部分面積一○一點四一平方公尺及U 部分面積三三九點七八
  平方公尺，均分歸被告天○○取得。
(八)H 部分面積一八○點八九平方公尺分歸被告丑○○、地○○、
  巳○○及子○○取得，並按應有部分各四分之一比例保持共有
  。
(九)I 部分面積一○三點六八平方公尺、Q 部分面積三一九點九五
  平方公尺及A1部分面積一六四點一七平方公尺，均分歸被告辛○○取得。
(十)J 部分面積一二三平方公尺及R 部分面積五六二平方公尺，均
  分歸兩造取得，兩造應有部分各為：
  1.原告宙○應有部分六八五○○○分之七○○三○。
  2.被告Ｂ○○、Ｅ○○應有部分各六八五○○○分之三九二四
    五。
  3.被告酉○、未○○及午○○○應有部分各六八五○○○分之
    一八四一○。
  4.被告天○○應有部分六八五○○○分之四二八一○。
  5.被告辰○、壬○○及丁○○應有部分各六八五○○○分之一
    四二七○。
  6.被告丑○○、地○○、巳○○及子○○應有部分各六八五○○○分之四三八七點五。
  7.被告辛○○應有部分六八五○○○分之五七○八○。
  8.被告亥○○、玄○○、乙○○、申○○○及戊○○應有部分
    各六八五○○○分之一九九八○。
  9.被告戌○、黃○應有部分各六八五○○○分之一六六五○。
  10.被告卯○○應有部分六八五○○○分之一九○三○。
  11.被告寅○○應有部分六八五○○○分之一四二七○。
  12.被告財團法人天主教甲○○○○○○應有部分六八五○○○
    分之七一四○。
  13.被告Ｄ○○、Ｃ○○應有部分各六八五○○○分之五七○三
    ○。
  14.被告癸○○應有部分六八五○○○分之三三三○○。
(十一)K 部分面積八六一點一二平方公尺及Z 部分面積一六八點二八
  平方公尺，均分歸被告亥○○、玄○○、乙○○、申○○○及
  戊○○取得，並按應有部分各五分之一比例保持共有。
(十二)L 部分面積一五四點六九平方公尺，分歸被告戌○取得。
(十三)L1部分面積一五四點六九平方公尺，分歸被告黃○取得。
(十四)L2部分面積三○九點三八平方公尺，分歸被告卯○○、寅○○
  取得，被告卯○○應有部分三七六四五分之二一五一一，被告
  寅○○應有部分三七六四五分之一六一三四。
(十五)P部分面積三四三點一五平方公尺，分歸被告癸○○取得。
(十六)S部分面積一四七點○七平方公尺，分歸被告丁○○取得。
(十七)T部分面積一五九點二七平方公尺，分歸被告壬○○取得。
(十八)X 部分面積七三點五二平方公尺，分歸被告財團法人天主教甲○○○○○○取得。
除上開分割方法外，兩造應相互找補金額為：被告辰○應提出新
臺幣伍萬捌仟玖佰肆拾陸元，被告壬○○應提出新臺幣陸萬零捌
佰玖拾元，被告Ｄ○○、Ｃ○○應各提出新臺幣壹拾萬玖仟柒
佰捌拾貳元，由被告辛○○受補償取得新臺幣貳仟貳佰肆拾伍元
，被告戌○、黃○各受補償取得新臺幣捌萬肆仟佰零貳元，被
告卯○○受補償取得新臺幣玖萬陸仟佰壹拾陸元，被告寅○○
受補償取得新臺幣柒萬貳仟貳佰拾捌元。
訴訟費用新臺幣壹拾壹萬貳仟壹佰陸拾肆元由兩造分別按附表所
示之金額負擔。
    事實及理由
壹、程序部分：
  一按原告於判決確定前，得撤回訴之全部或一部，但被告已為
    本案之言詞辯論者，應得其同意，民事訴訟法第262 條第1
    項定有明文。本件原告起訴時請求將兩造及被告庚○○所共
    有坐落雲林縣虎尾鎮○○○段351 地號、地目建、面積5,67
    1 平方公尺土地（下稱351 地號土地），同段351 之1 地號
    、地目建、面積2,073 平方公尺土地（下稱351 之1 地號土
    地）合併分割，嗣因被告庚○○已將其應有部分出售予被告
    Ｄ○○及Ｃ○○，原告於民國97年1 月30日本院言詞辯論期
    日撤回對被告庚○○部分之訴訟，核與前述規定相符，合先
    敘明。
  二本件被告癸○○、卯○○、寅○○、財團法人天主教甲○○○○○○、乙○○、未○○、午○○○未於最後言詞辯論期
    日到場，核無民事訴訟法第386 條各款所列情形，爰依原告
    聲請，由其一造辯論而為判決。
貳、實體部分：
  一原告起訴主張：系爭351 地號及351 之1 地號土地為原告及
    被告等人所共有，兩造間就系爭二筆共有土地不能協議分割
    ，又無因物之使用目的不能分割之情事，為管理方便，並提
    高土地之利用價值，為此訴請裁判分割，聲明請求如主文第
    1 項所示。
  二被告於本院言詞辯論時表示同意原告所提出之分割方案，被
    告辰○、壬○○、Ｄ○○、Ｃ○○、辛○○、戌○、黃○、
    卯○○及寅○○亦同意就土地增減部分，以每坪新臺幣（下
    同）16,500元互相找補，並均聲明如主文第1 項、第2 項所
    示。
  三得心證之理由：
    (一)按各共有人除因物之使用目的不能分割，或契約訂有不分
      割之期限者外，得隨時請求分割共有物；共有物之分割，
      依共有人協議之方法行之，分割之方法，不能協議決定者
      ，法院得因任何共有人之聲請，命以原物分配於各共有人
      ，民法第823 條第1 項、第824 條第1 項、第2 項第1 款
      分別定有明文。次按法院裁判分割共有物，須斟酌各共有
      人之利害關係、使用情形、共有物之性質及價值、經濟效
      用、符合公平經濟原則，其分割方法始得謂為適當。又分
      割共有物固不受分管契約之拘束，惟盡量依各共有人使用
      現狀定分割方法，以維持現狀，減少共有人所受損害，當
      不失為裁判分割斟酌之一種原則；共有物如為數宗不同地
      號之土地，其共有人如非以成立一共有關係之意思而共有
      數宗土地時，應認其共有關係分別存在於每宗土地之上，
      除經全體共有人同意外，法院為分割時，尚不能任意予以
      合併為一共有物，視作一所有權而予分割，此乃一物一權
      原則之當然解釋，最高法院90年度臺上字第1607號、82年
      度臺上字第1990 號 、92年度臺上字第1534號判決意旨可
      資參照。
    (二)經查：系爭二筆土地為兩造所共有，兩造應有部分各如附
      圖一所載持分比率所示。系爭二筆土地並無不能分割之情
      形，兩造間亦未訂有不分割之約定，然未能達成分割協議
      等情，為兩造所不爭執。又兩造共有之351 地號、351 之
      1 地號土地北方有一寬約4.8 公尺之既成巷道，351 之1
      地號土地東側即附圖一A 部分土地上有一棟磚造瓦頂平房
      （即附圖二F 建物），為被告Ｅ○○、Ｂ○○所有，北方
      即附圖一B 、C 部分土地上有一棟RC造3 層樓房（即附圖
      二E 建物），為被告酉○所有，351 地號土地如附圖一K
      部分有一棟磚造瓦頂平房（即附圖二C 建物），為被告亥
      ○○、玄○○、乙○○、戊○○及申○○○共有，附圖一
      L 、L1、L2部分有一棟竹木造瓦頂平房（即附圖二D 建物
      ），為被告戌○、黃○、卯○○及寅○○共有，附圖一O
      部分有一棟磚造瓦頂平房（即附圖二A 建物），為被告Ｄ
      ○○、Ｃ○○共有，附圖一P 部分有一棟磚造瓦頂平房（
      即附圖二B 建物），為被告癸○○所有等情，業經本院會
      同兩造及雲林縣虎尾地政事務所測量員至現場勘測屬實，
      製有勘驗筆錄、現場圖各1 份在卷可稽，並有雲林縣虎尾
      地政事務所94年12月28日土地複丈成果圖1 份附卷可參。
      可見以如附圖一所示方法分割，符合共有人之使用現狀，
      且得保留兩造之建物，不致日後產生拆屋還地之糾紛。此
      外，各共有人分得之土地方整，除北方既成巷道外，另保
      留附圖一J 部分及R 部分之土地由兩造依應有部分保持共
      有，供作巷道之用，J 部分巷道約3 公尺，R 部分巷道約
      4.8 公尺，各共有人分得之各筆土地均面臨道路，有利土
      地之整體利用價值及經濟效用，故系爭二筆土地予以合併
      分割，較能地盡其利，且符合共有土地之使用現狀。被告
      亦均同意原告所提出之分割方案，並就附圖一J 部分及R
      部分保持共有，被告Ｂ○○、Ｅ○○表明兩人願就分得部
      分保持共有（見本院94年調字第48號卷宗94年12月9 日調
      解筆錄、本院96年度訴字第320 號卷宗97年3 月14日言詞
      辯論筆錄），被告地○○、巳○○、子○○、丑○○亦均
      表示彼此就分得之土地願繼續保持共有，被告未○○、午
      ○○○亦表明兩人願就分得部分保持共有，有土地分割保
      持共有同意書2 份在卷可參，被告亥○○、玄○○、乙○○、申○○○及戊○○亦均表明彼此就分得土地願繼續保
      持共有，被告卯○○、寅○○於本院亦表明彼此就分得土
      地願繼續保持共有，被告Ｄ○○、Ｃ○○亦表明兩人願就
      分得部分保持共有（以上均見本院96年度訴字第320 號卷
      宗96年11月7 日、97年1 月30日及97年3 月14日言詞辯論
      筆錄），益徵此分割方法，符合全體共有人之利益，本院
      自應予以尊重。本院斟酌上情，認為本件依附圖一所示方
      法分割，實屬妥適，爰判決分割如主文第一項所示。
    (三)復按法院裁判分割共有物，除應斟酌各共有人之利害關係
      ，及共有物之性質外，尚應斟酌共有物之價格，倘共有人
      中有不能按其應有部分受分配，或所受分配之不動產，其
      價格不相當時，法院非不得命以金錢補償之（最高法院57
      年度臺上字第2117號、63年度臺上字第2680號判例意旨參
      照）。本件依前述分割結果，部分共有人分得之土地與其
      應有部分面積比較，均有增減情形。被告辰○多出11.81
      平方公尺，被告壬○○多出12.2平方公尺，被告Ｃ○○、
      Ｄ○○各多出21.995平方公尺，被告辛○○減少0.45平方
      公尺，被告戌○、黃○各減少16.89 平方公尺，被告卯○○減少19.297平方公尺，被告寅○○減少14.473平方公尺
      。而系爭土地每平方公尺之公告現值為3,000 元，有96年
      4 月19日之土地登記謄本足參。土地有增減情形之共有人
      即被告辰○、壬○○、Ｃ○○、Ｄ○○、辛○○、戌○、
      黃○、卯○○及寅○○等人同意每坪土地以16,500元相互
      補償（即每平方公尺4,991.25元，見本院96年度訴字第32
      0 號卷97年1 月30日言詞辯論筆錄），本院認以上述標準
      核算補償價格，尚稱合理。經計算後（元以下捨去），被
      告辰○應提出58,946元（11.81 ×4,991.25），被告壬○○應提出60,893元（12.2×4,991.25），被告Ｃ○○、Ｄ
      ○○應各提出109,782 元（21.995×4,991.25），由被告
      辛○○受補償2,245 元（0.45×4,991.25），被告戌○、
      黃○各受補償84,302元（16.89 ×4,991.25），被告卯○○應受補償96,316元（19.297×4,991.25），被告寅○○
      應受補償72,238元（14.473×4991.25） ，故有關補償金
      部分判決如主文第二項所示。
  四因分割共有物事件本質上並無訟爭性，兩造本可互換地位，
    由任一共有人起訴請求分割，均無不可，且兩造均因本件裁
    判分割而蒙其利，由敗訴當事人負擔訴訟費用顯失公平，故
    本院認為裁判分割共有物訴訟，於法院准予分割，原告之訴
    為有理由時，仍應由兩造分別依系爭土地應有部分比例分擔
    訴訟費用較符合公平原則，故本件訴訟費用112,164 元應由
    兩造依附表所示之原應有部分比例負擔，始符公平。
  五訴訟費用負擔之依據：民事訴訟法第80條之1。
中    華    民    國    97    年    3     月    31    日
                        民事第二庭    法  官  楊欣怡
如對本判決上訴，須於判決送達後廿日內向本院提出上訴狀
中    華    民    國    97    年    3     月    31    日
                                      書記官  乙○○
附表
┌───┬─────┬───────┬──────────┐
│編  號│共有人姓名│原持分比例    │應負擔之訴訟費用    │
│      │          │              │（新臺幣，單位元）  │
├───┼─────┼───────┼──────────┤
│  01  │宙○      │800.31/7,744  │11,592              │
├───┼─────┼───────┼──────────┤
│  02  │天○○    │484/7,744     │7,010               │
├───┼─────┼───────┼──────────┤
│  03  │酉○      │208.12/7,744  │3,015               │
├───┼─────┼───────┼──────────┤
│  04  │Ｂ○○    │443.67/7,744  │6,426               │
├───┼─────┼───────┼──────────┤
│  05  │Ｅ○○    │443.67/7,744  │6,426               │
├───┼─────┼───────┼──────────┤
│  06  │地○○    │49.61/7,744   │719                 │
├───┼─────┼───────┼──────────┤
│  07  │巳○○    │49.61/7,744   │719                 │
├───┼─────┼───────┼──────────┤
│  08  │子○○    │49.61/7,744   │719                 │
├───┼─────┼───────┼──────────┤
│  09  │丑○○    │49.61/7,744   │719                 │
├───┼─────┼───────┼──────────┤
│  10  │辛○○    │645.33/7,744  │9,347               │
├───┼─────┼───────┼──────────┤
│  11  │壬○○    │161.34/7,744  │2,337               │
├───┼─────┼───────┼──────────┤
│  12  │丁○○    │161.34/7,744  │2,337               │
├───┼─────┼───────┼──────────┤
│  13  │辰○      │161.34/7,744  │2,337               │
├───┼─────┼───────┼──────────┤
│  14  │玄○○    │225.86/7,744  │3,271               │
├───┼─────┼───────┼──────────┤
│  15  │戊○○    │225.86/7,744  │3,271               │
├───┼─────┼───────┼──────────┤
│  16  │申○○○  │225.86/7,744  │3,271               │
├───┼─────┼───────┼──────────┤
│  17  │亥○○    │225.86/7,744  │3,271               │
├───┼─────┼───────┼──────────┤
│  18  │乙○○    │225.86/7,744  │3,271               │
├───┼─────┼───────┼──────────┤
│  19  │癸○○    │376.45/7,744  │5,453               │
├───┼─────┼───────┼──────────┤
│  20  │卯○○    │215.11/7,744  │3,116               │
├───┼─────┼───────┼──────────┤
│  21  │寅○○    │161.34/7,744  │2,337               │
├───┼─────┼───────┼──────────┤
│  22  │未○○    │208.12/7,744  │3,014               │
├───┼─────┼───────┼──────────┤
│  23  │午○○○  │208.12/7,744  │3,014               │
├───┼─────┼───────┼──────────┤
│  24  │黃○      │188.23/7,744  │2,726               │
├───┼─────┼───────┼──────────┤
│  25  │戌○      │188.23/7,744  │2,726               │
├───┼─────┼───────┼──────────┤
│  26  │財團法人天│80.66/7744    │1,168               │
│      │主教中華道│              │                    │
│      │明修女會  │              │                    │
├───┼─────┼───────┼──────────┤
│  27  │Ｄ○○    │640.44/7744   │9,276               │
├───┼─────┼───────┼──────────┤
│  28  │Ｃ○○    │640.44/7744   │9,276               │
└───┴─────┴───────┴──────────┘


司法院資訊處製作；財團法人民間司法改革基金會備份。
